【裁判字號】    99,家上,7
【裁判日期】    990309
【裁判案由】    離婚
【裁判全文】
臺灣高等法院臺中分院民事判決           99年度家上字第7號
上 訴 人  乙○○
被上訴人  甲○○
                      府社會處社工）
上列當事人間請求離婚事件，上訴人對於中華民國98年11月19日
臺灣臺中地方法院98年度婚字第915號第一審判決提起上訴，本
院於99年2月23日言詞辯論終結，判決如下：
    主  文
上訴駁回。
第二審訴訟費用由上訴人負擔。
    事實及理由
一、本件被上訴人經合法通知，無正當理由，未於言詞辯論期日
    到場，核無民事訴訟法第386條各款所列情形，爰依上訴人
    之聲請，由其一造辯論而為判決，合先敘明。
二、被上訴人方面
(一)、被上訴人起訴主張：兩造於民國（下同）70年12月17日結婚
    ，惟婚後上訴人屢屢發生外遇，被上訴人雖一再容忍，上訴
    人卻動輒辱罵、毆打被上訴人，且酗酒嚴重，被上訴人顧及
    子女年幼，始終隱忍。嗣上訴人染上毒癮，因此無心工作，
    致所經營之公司倒閉、房屋遭拍賣，連帶被上訴人亦受拖累
    ，且上訴人對被上訴人之暴行愈加兇殘，曾持武士刀砍傷被
    上訴人，被上訴人不得已離家，然上訴人仍不思悔改，再三
    因施用毒品而入出監獄，被上訴人為維持完整家庭而選擇原
    諒上訴人，上訴人竟得寸進尺，持續對被上訴人施暴。被上
    訴人除工作養家外，並購車供上訴人使用及協助上訴人就醫
    診治，詎上訴人不知珍惜，於98年7月27日23時30分再度毆
    打被上訴人，致被上訴人左側顏面挫傷併發紅腫脹，其後更
    多次打手機留言恫稱見到被上訴人要讓被上訴人死等語，令
    被上訴人心生畏怖，亦無法再繼續與上訴人一起生活，經向
    原法院聲請核發保護令，獲准核發98年度司暫家護字第391
    號民事暫時保護令在案。綜上，上訴人於婚姻關係存續期間
    ，對被上訴人施以暴力行為，致被上訴人身心痛苦，且屢犯
    刑案入監服刑，未盡照顧家庭責任，使夫妻情感嚴重破裂，
    兩造婚姻情愛基礎已失，且回復無望，足見兩造間確有難以
    維持婚姻之重大事由，為此，爰依民法第1052條第1項第10
    款及同條第2項之規定，提起本訴，並聲明求為判准離婚等
    語。
(二)、被上訴人未於本院最後言詞辯論期日到庭，惟據其先前於本
    院準備程序期日到庭補陳稱：上訴人從大約90年間吸毒，且
    公司倒了以後就一直沒有工作。半年前上訴人都還因為吸毒
    被判刑，伊還幫上訴人繳錢。上訴人判刑以後雖有想要改，
    但因為沒有工作，心情又不好，常常對伊口出惡言，有時隨
    手拿東西摔，伊如果不想辦法保護自己，上訴人也可能殺伊
    ，因為上訴人真的有可能做這種動作，上訴人之前拿過武士
    刀砍過伊右後肩，疤痕都在。又上訴人以前打過伊很多次，
    伊從來沒有去驗傷，這次98年7月27日是因為上訴人又打伊
    ，而且完全沒有悔過的意思，上訴人以前還會有悔過的意思
    ，這次打伊以後沒有任何悔改之意，反而恐嚇伊，一直諷刺
    說伊比較厲害，因伊有在工作，並揚言如果伊再跑出去試看
    看。伊害怕上訴人對伊不利，且孩子已經大了，兩造已經不
    適合繼續共同生活。又自從上訴人98年7月27日打伊之後，
    伊就離開上訴人了，沒有跟上訴人聯絡，上訴人就打了很多
    行動電話的留言恐嚇伊。兩造的婚姻無法繼續維繫了，伊已
    經給上訴人很多次機會了，上訴人不斷的外遇、打伊、吸毒
    ，喜怒哀樂無常，伊不希望再過這種日子，或這種恐懼的生
    活，伊父親也可以放心，因為上訴人是不定時炸彈。伊只想
    跟上訴人離婚等語。
三、上訴人方面
(一)、上訴人則以：兩造於高中時期即認識，交往近10年，始於70
    年間結婚，婚後上訴人經營工程公司，被上訴人則負責掌管
    財務。因營業之需，上訴人難免交際應酬，然並無酗酒成癮
    之惡習，更無被上訴人所謂外遇情事。兩造婚姻初始，雙方
    因年輕氣盛，為生活瑣事見解歧異發生爭執，事屬難免，然
    隨年歲增長及際遇變化，上訴人已多年未與被上訴人發生肢
    體衝突、口角，被上訴人指稱上訴人長年對其暴虐相待、惡
    言辱罵云云，絕非事實。上訴人固曾因工作壓力，一時糊塗
    ，誤入歧途而沾染毒品成癮，先後於88年至90年間、94年至
    95年間入獄服刑，惟出獄後即謀職工作，努力賺錢維持生活
    ，無奈景氣衰退，上訴人又屬中高齡勞動人口，覓職謀生逐
    漸困難，加上曾服刑之不良紀錄，導致無工可做之窘境，但
    上訴人並未因此遊手好閒，仍在家處理家務，故家庭生活開
    銷全部仰賴被上訴人收入。上訴人因長年未能謀得工作而居
    家主內，與早年馳騁商場意氣風發差異甚大，致心理調適不
    良，有睡眠障礙之情形，須服藥幫助入睡；嗣97年4月間，
    上訴人又不慎染毒，經自首後，遵檢察官之轉介從此開始至
    醫院接受美沙冬替代療法，迄至98年8月10日止從未間斷，
    其後改為處方治療，現上訴人已改過遷善，不再有吸毒情事
    。至98年7月27日晚間，兩造雖因故有發生口角爭執，然於
    同日22時許，上訴人即已服藥就寢，實不可能有被上訴人所
    指之暴力行為；翌日上訴人外出就醫返家，才發現被上訴人
    將其房內細軟席捲一空不知去向，連生活費皆未留，上訴人
    一時情緒憤慨，因而在留言、簡訊上有較為激動之表現，事
    後亦深感後悔等語，資為抗辯，並聲明求為駁回被上訴人於
    原審之請求。
(二)、於本院補充抗辯：
  1.被上訴人於原審起訴主張兩造婚姻關係存續中發生「外遇」
    、「酗酒」、「辱罵、毆打」、「曾拿武士刀砍傷被上訴人
    」、「忤逆被上訴人之父親」、「惡言相向稱：見到被上訴
    人要讓被上訴人死」等事由，然上訴人否認有該等情事，而
    被上訴人並未舉證以實其說，原審逕為採認斟酌，且僅以一
    次言詞辯論程序，未予上訴人提出事證完整辯白之機會，甚
    至被上訴人當庭係主張引據民法第1052條第1項第10款規定
    請求離婚，而原審逕引民法第1052條第2項規定為裁判，未
    予上訴人充分攻擊防禦之程序保障。
  2.兩造少年時期相識交往近10年始論及婚嫁，婚姻生活長達近
    30年，難免有意見相左、相持不下的場面，但上訴人並無被
    上訴人主張有長期暴虐、毆打、辱罵、酗酒成癮等情事。至
    被上訴人固主張上訴人有吸毒情事，然被上訴人既稱已經原
    諒上訴人，且上訴人亦已完成戒除療程，應不得再執為請求
    離婚之事由。另上訴人一向有睡眠障礙之症狀，而於98年7
    月27日22時左右，依照醫師處方服用安眠藥就寢睡覺後即不
    醒人事，實不可能出現被上訴人所指左右來回地掌摑其頭、
    臉部等行為。而於翌日上訴人因發現被上訴人將其房內細軟
    席捲一空不知去向，連生活費皆未留，又思及上訴人亦曾於
    88年間不告而別，讓上訴人之老父很長一段時間獨立照顧兩
    造之10幾歲的子女，乃一時情緒激動而於言語及簡訊上有較
    激動的表現，然此係因受被上訴人行為之刺激下，偶一出現
    之情緒激動表現，並非慣行，且兩造婚姻生活中，近年來除
    上述二天外，上訴人並無類似行為，故不能僅以該偶一情緒
    性不當行為，即逕認屬無法維持婚姻關係之重大事由。
  3.又夫妻為全面性之結合，本即應患難與共、容華共享、互相
    扶持，上訴人早年事業有成，晚年卻長期失業，然此非被上
    訴人所言放不下身段或懶於工作，對家庭經濟不負責任之故
    ，況上訴人尚曾不畏辛苦擔任低階收費員的勞力工作，又豈
    會有眼高手低的不切實際觀念？實際上，因上訴人已經年逾
    50歲，屬中高齡勞動人口，而經濟景氣又低迷，謀職困難，
    無法覓得工作養家活口，故被上訴人所述內容絕大部分並非
    實情。另家暴令亦已經發回重新調查。故本件兩造之婚姻所
    存困擾並無達已經無法修復之程度，仍有修復破綻之可能，
    不符民法第1052條第2項之規定等語。
四、原審經審酌兩造提出之攻擊防禦方法後，認兩造間之婚姻關
    係已產生破綻，而有難以維持之重大事由，且此項重大事由
    ，係可歸責於上訴人之情事所造成，因而判准被上訴人與上
    訴人離婚。上訴人不服，提起本件上訴，於本院聲明：(一)原
    判決廢棄。(二)上開廢棄部分，被上訴人於第一審之訴駁回。
    (三)第一、二審訴訟費用由被上訴人負擔。被上訴人則答辯聲
    明：(一)上訴駁回。(二)訴訟費用由上訴人負擔。
五、得心證之理由：
(一)、被上訴人主張：兩造於70年12月17日結婚，惟婚後上訴人屢
    屢發生外遇，被上訴人雖一再容忍，上訴人卻動輒辱罵、毆
    打被上訴人，且酗酒嚴重，被上訴人顧及子女年幼，始終隱
    忍。嗣上訴人染上毒癮，因此無心工作，致所經營之公司倒
    閉、房屋遭拍賣，連帶被上訴人亦受拖累，且上訴人對被上
    訴人之暴行愈加兇殘，曾持武士刀砍傷被上訴人，被上訴人
    不得已離家，然上訴人仍不思悔改，再三因施用毒品而入出
    監獄，被上訴人為維持完整家庭而選擇原諒上訴人，上訴人
    竟得寸進尺，持續對被上訴人施暴。被上訴人除工作養家外
    ，並購車供上訴人使用及協助上訴人就醫診治，詎上訴人不
    知珍惜，於九十八年七月二十七日二十三時三十分再度毆打
    原告，致被上訴人左側顏面挫傷併發紅腫脹，其後更多次打
    手機留言恫稱見到被上訴人要讓被上訴人死等語，令被上訴
    人心生畏怖，亦無法再繼續與上訴人一起生活，經向鈞院聲
    請核發保護令，獲准核發九十八年度司暫家護字第三九一號
    民事暫時保護令在案。綜上，上訴人於婚姻關係存續期間，
    對被上訴人施以暴力行為，致使被上訴人身心痛苦，且屢犯
    刑案入監服刑，未盡照顧家庭責任，使夫妻情感嚴重破裂，
    兩造婚姻情愛基礎已失，且回復無望，足見兩造間確有難以
    維持婚姻之重大事由，為此爰依民法第一千零五十二條第一
    項第十款及同條第二項之規定，請求判決離婚等語。並聲明
    ：如原審主文所示。
(二)、上訴人則以：兩造於高中時期即認識，交往近十年，始於七
    十年間結婚，婚後上訴人經營工程公司，被上訴人則負責掌
    管財務。因營業之需，上訴人難免交際應酬，然並無酗酒成
    癮之惡習，更無被上訴人所謂外遇情事。兩造婚姻初始，雙
    方因年輕氣盛，為生活瑣事見解歧異發生爭執，事屬難免，
    然隨年歲增長及際遇變化，上訴人已多年未與被上訴人發生
    肢體衝突、口角，被上訴人指稱上訴人長年對其暴虐相待、
    惡言辱罵云云，絕非事實。上訴人雖曾因工作壓力，一時糊
    塗，誤入歧途而沾染毒品成癮，先後於八十八年至九十年間
    、九十四年至九十五年間入獄服刑，惟出獄後即謀職工作，
    努力賺錢維持生活，無奈景氣衰退，上訴人又屬中高齡勞動
    人口，覓職謀生逐漸困難，加上曾服刑之不良紀錄，導致無
    工可做之窘境，但上訴人並未因此遊手好閒，仍在家處理家
    務，故家庭生活開銷全部仰賴被上訴人收入。上訴人因長年
    未能謀得工作而居家主內，與早年馳騁商場意氣風差異甚大
    ，致心理週適不良，有睡眠障礙之情形，須服藥幫助入睡；
    嗣於九十七年四月間，上訴人又不慎染毒，經自首後，遵檢
    察官之轉介從此開始至醫院接受美沙冬替代療法，迄至九十
    八年八月十日止從未間斷，其後改為處方治療，現上訴人已
    過遷善，不再有吸毒情事。九十八年七月二十七日晚間，兩
    造雖因故有發生口角爭執，然於同日二十二時許，上訴人即
    已服藥就寢，實不可能有被上訴人所指之暴力行為；翌日上
    訴人外出就醫返家，才發現被上訴人將其房內細軟席捲一空
    不知去向，連生活費皆未留，上訴人一時情緒憤慨，因而在
    留言、簡訊上有較為激動之表現，事後上訴人亦深感後悔等
    語，資為抗辯。並聲明：求為判決駁回被上訴人之訴。
(三)、經查，兩造於七十年十二月十七日結婚，現婚姻關係仍存續
    中，此有戶籍謄本記載可據。被上訴人主張：上訴人婚後即
    因竊盜案件入監，嗣又沾染毒癮，而數度入監，未盡照顧家
    庭責任，且上訴人對被上訴人實施家庭暴力，於九十八年七
    月二十七日深夜將被上訴人毆打致傷，事後更以手機留言及
    簡訊辱罵、恫嚇被上訴人，令被上訴人心生畏懼，經原審核
    發九十八年度司暫家護字第三九一號民事暫時保護令之事實
    ，亦據被上訴人提出診斷證明書、錄音光碟暨譯文各一件、
    傷勢照片二幀、簡訊照片影本三則等為證，自足採信。復查
    ，依卷附台灣高等法院被告前案紀錄表所載：上訴人確曾於
    88間年因竊盜罪被判處有期徒刑3年確定，於八十八年十二
    月八日入監服刑，九十一年十二月一日假釋期滿，另於九十
    三年、九十四年間又因違反毒品危害防制條例，先後經原審
    93年訴緝字第501號及本院93年上訴字第1897號刑事判決分
    別判處有期徒刑六月及一年八個月月確定，嗣經定應執行刑
    二年，於九十四年九月二日入監，九十六年四月三日因縮短
    刑期假釋出獄，於九十六年七月十二日假釋付保護管束期滿
    ，嗣又於九十七年間因施用一級毒品罪，經本院九十七年上
    訴字第2090號違反毒品管制條例一案判處有期徒刑六月確定
    ，上訴人對此前科紀錄亦不爭執（原審卷第47頁），被上訴
    人主張：上訴人因吸毒、致原經營之公司倒閉遭判刑入監執
    行，家庭生活費用均賴被上訴人工作負擔等情亦坦承於卷（
    本院卷第36頁、第47頁），上訴人此部分主張核與事實相符
    ，亦足採信。
(四)、雖上訴人否認有毆打被上訴人之情，並辯稱其於九十八年七
    月二十七日日晚間與被上訴人發生爭吵後，即服藥入睡，翌
    日發現被上訴人離家，一時憤慨，始有激動之言詞云云。惟
    查，被上訴人於翌日即二十八日凌晨2時47分至中國醫藥大
    學急診就醫，經診斷確有左側顏面挫傷併發紅腫脹等情，有
    被上訴人提出之診斷證明書及照片二紙為憑（原審卷第16-1
    7頁）；衡情倘上訴人未出手毆打被上訴人，被上訴人又何
    有可能顏面紅腫受傷？況上訴人本人亦不否認於二十七日晚
    上與被上訴人確有衝突及爭執，由被上訴人前揭所受之傷勢
    以觀，應係他人外力所造成，且兩造為夫妻關係，平日縱有
    宿怨，但由被上訴人於九十七年間上訴人再度因吸毒被判刑
    六個月之際，仍為上訴人籌措代繳易科罰金之金錢，可見被
    上訴人對上訴人仍有夫妻之情份，倘非上訴人確有出手傷害
    之事實，被上訴人又豈有挺身驗傷並請求核發保護令之必要
    ，堪信被上訴人確有遭受上訴人肢體暴力，上訴人所辯顯係
    推諉卸責之詞。
(五)、再查，兩造於7月27日當晚發生衝突之經過，據上訴人之陳
    述，係因上訴人將其因車禍所獲得之保險理賠即36萬元支票
    ，交由其女代為存入銀行提示兌現，但其女並未將已兌現之
    票款交由上訴人作為醫療之用，反持以繳交已積欠之交通規
    費及罰鍰，上訴人數次向被上訴人反應要求其女兒將票款歸
    交還上訴人均未獲回應，上訴人遂向被上訴人表示：兒子、
    女兒都已經成年了，要自己為自己負責，錢如拿去也說做什
    麼用途、什麼時候還等等，被上訴人聞言不悅，雙方始不歡
    而散（參見上訴人99.2.4.民事上訴理由狀第7頁、第9頁即
    本院卷第37頁、第39頁所載），依此可知：上訴人所交付之
    理賠支票，並非由被上訴人提示花用，而係因兩造之子女積
    欠交通規費及罰鍰多年無力繳納，故由其女先行取用，並非
    用於非正當之途，上訴人不思與子女良性溝通，竟即遷怒於
    被上訴人，並痛下毒手毆打被上訴人成傷，事後亦未向被上
    訴人悔改道歉，反而連番密集狂打被上訴人之行動電話，並
    以簡訊、留言之方式，使用粗俗、不堪之字眼辱罵被上訴人
    、更揚言「要讓被上訴人死」、「會親手看被上訴人生不如
    死消滅」此有簡訊照片及被上訴人所提之留言內容附卷可參
    （原審卷第19-20頁）；並經本院當場光勘驗錄音光碟無訛
    （本院卷第28頁反面），上訴人對該簡訊及留言係其本人所
    為及內容之真正亦不爭執（本院卷第28頁反面、46頁反面）
    ；可見上訴人確有以文字內容恐嚇、威脅被上訴人之事實。
    雖上訴人又抗辯稱；伊係因想到被上訴人於88年間曾不告而
    別，一時情緒激動，才有不當之言語並非慣行云云，然上訴
    人於婚後即已數度入監執行，家庭之重擔均由被上訴人一人
    肩負，上訴人本應以善解、體恤之心，與被上訴人互動相處
    ，乃不思此途，反以肢體暴力相向，並出言恫嚇，上訴人如
    此激烈之暴力行徑，已足使被上訴人身心飽受折磨並心生畏
    懼，由其留言及簡訊內容動輒出現報復之字眼，用語又極盡
    尖酸刻薄及辱罵貶抑被上訴人之能事，不僅嚴重損害被上訴
    人之人格尊嚴，更衝擊到夫妻間互信互愛之基礎，由其留話
    及簡訊之次數之多，自難單憑上訴人所謂一時氣憤之話或10
    年前發生之事，即為上訴人暴力之行為尋找藉口。被上訴人
    主張：上訴人婚後染上毒癮，並多次入出監所，無法善盡照
    顧家庭之責任，且暴力毆打被上訴人成傷，兩造間之婚姻已
    無法再繼續維持等情，堪認為真實。
(六)、按民法第一千零五十二條第二項所稱「有前項以外之重大事
    由，難以維持婚姻者」，乃抽象的、概括的離婚事由，係民
    法親屬編於七十四年修正時，為因應實際需要，參酌各國立
    法例，導入破綻主義思想所增設。但其事由應由夫妻之一方
    負責者，僅他方得請求離婚，是其所採者為消極破綻主義精
    神，而非積極破綻主義。關於是否為難以維持婚姻之重大事
    由，其判斷標準為婚姻是否已生破綻而無回復之希望。而婚
    姻是否已生破綻而無回復之希望，則應依客觀的標準，即難
    以維持婚姻之事實，是否已達於倘處於同一境況，任何人均
    將喪失維持婚姻意欲之程度而定。上訴人雖又否認被上訴人
    得以無法維持婚姻之重大事由即破綻主義訴請離婚，然被上
    訴人於起訴狀中已載明：「我下定決心遠離他的暴虐…也無
    法再繼續維持婚姻，請法官判准離婚」（原審卷第12-3頁）
    ；於98.9.10.陳情狀又再次陳明「伊根本無法跟被告續相處
    ，20幾年生活伊逆來順受被打也忍氣吞聲為了孩子為了維持
    一個完整的家，我對真的仁盡義至了，我沒有任何對不起他
    的地方…我現在只想過平靜的生活…能夠自由，這次我心意
    已決」（原審卷第37頁～38頁）依其前開狀紙之內容互核對
    照已表明：兩造婚姻已達無法回復之破綻程度及訴請離婚之
    意，於原審法官問：是否民法第1052條第1項第10款及第2項
    為請求權之基礎訴請離婚亦稱：「是的」（原審卷第47-48
    頁）；故本院自得就兩造之婚姻是否已達於無法挽回之重大
    事由，即上訴人得否依民法第1052條第2項之規定訴請離婚
    加以審理。
(七)、依前開所述，上訴人婚後確有竊盜及屢因施用毒品而入監執
    行之情事，而無法善盡對家庭照顧之責任，復因細故即對被
    上訴人暴力相向，並以簡訊留言出言羞辱被上訴人，且以生
    命相脅，使被上訴人身體及精神上皆受有莫大之痛苦，上訴
    人之行為已足令與之共同生活及同居之被上訴人生活在無端
    之恐懼及驚慌之中，並使被上訴人之人格尊嚴受到扭曲，顯
    已逾越夫妻應有之互愛與互敬之規範，並侵害到被上訴人格
    尊嚴及人身之安全，有違夫妻共營美滿生活之本旨，並危及
    婚姻關係之維繫，雖兩造婚姻關係存在，然已名存實亡，並
    無同居之實。揆之上情，被上訴人主張兩造間之婚姻關係已
    產生重大破綻而有難以繼續維持之事由，其責在於上訴人核
    屬有據。而兩造間之婚姻既已生破綻，且依一般人之生活經
    驗，已顯無回復之希望，被上訴人因此訴請裁判離婚，洵屬
    正當。
六、原審因以兩造間之婚姻已生破綻，客觀上雙方現在又無法共
    同生活，分居兩地，確實難以繼續維持婚姻之美滿生活，任
    何人倘處於同一情況下，均不願繼續維持婚姻生活，依其情
    形顯無回復之希望，應認已構成難以維持婚姻之重大事由，
    且此項重大事由，應係可歸責於上訴人之情事所造成，而依
    民法第一千零五十二條第二項之規定，判准兩造離婚，並於
    理由中敘明：離婚之訴為形成之訴，於同一當事人主張多項
    離婚原因時，如法院認其中一項為有理由，對於當事人之其
    他主張即無須審酌，自無不合，上訴意旨仍執前詞求予將原
    判決廢棄改判，洵無理由應予駁回。
七、據上論結，本件上訴為無理由，應依民事訴訟法第449條第1
    項、第78條判決如主文。
中    華    民    國    99    年    3     月    9     日
                民事第二庭    審判長法  官  邱森樟
                                    法  官  翁芳靜
                                    法  官  謝說容
以上正本係照原本作成。
如對本判決上訴，須於收受判決送達後20日內向本院提出上訴書
狀，其未表明上訴理由者，應於提出上訴後20日內向本院提出上
訴理由書（須按他造人數附具繕本）。
上訴時應提出委任律師為訴訟代理人之委任狀。具有民事訴訟法
第466條之1第1項但書或第2項之情形為訴訟代理人者，另應附具
律師及格證書及釋明委任人與受任人有該條項所定關係之釋明文
書影本。
                                    書記官  胡美娟
中    華    民    國    99    年    3     月    9     日
                                                      Ｓ

司法院資訊處製作；財團法人民間司法改革基金會備份。
